【裁判字號】    95,台上,1670
【裁判日期】    950330
【裁判案由】    強盜殺人
【裁判全文】
最高法院刑事判決            九十五年度台上字第一六七○號
    上  訴  人  台灣高等法院台南分院檢察署檢察官
    上  訴  人
    即  被  告  甲○○
                        丘園7.
                        （現羈押於台灣台南看守所）
上列上訴人等因被告強盜殺人案件，檢察官不服台灣高等法院台
南分院中華民國九十四年十一月三日第二審更審判決（九十四年
度上重更(四)字第四九四號，起訴案號：台灣嘉義地方法院檢察署
九十一年度偵字第四一五二、四二一四、四三一二、五四五四號
），提起上訴，被告強盜殺人部分則經原審法院依職權逕送本院
審判，視為被告已提起上訴，本院判決如下：
    主  文
上訴駁回。
    理  由
本件原判決認定：上訴人即被告甲○○自民國九十一年一月間起
與女友陳藍梅在嘉義市○區○○路賃屋同居，以擺攤販售服飾營
生，同年三月間陳藍梅返回台中縣太平市居住，未久被告亦隨之
返回台中居住，陳藍梅原以為被告已終止嘉義市○○路所承租房
屋之租約，詎九十一年五月下旬突接獲房東來電，要求支付積欠
之租金及水電等費用，因而深感不快，被告向陳藍梅稱其有辦法
可以解決上開租金，隨即於九十一年五月二十三日凌晨，駕駛車
牌號碼ＲＰ－九四一一號自用小客車返回嘉義地區想辦法，當晚
並投宿在嘉義市○○路富麗豪汽車賓館，因夜裡無法入睡乃自行
前往嘉義市○○路○段二一六號紅琪理髮廳按摩消費，結識當日
為其按摩之小姐蔡佩怡，並互相留下手機號碼聯絡，相約於當日
上午蔡佩怡下班後一同去唱歌娛樂，在歌神ＫＴＶ唱歌後，被告
偕蔡佩怡一同返回其投宿之富豪旅館睡覺，嗣於當日十五時許退
房後一同離去，陳藍梅則於九十一年五月二十六日至嘉義市○○
路租屋房東處替被告清償所積欠之租金新台幣（下同）三萬元，
被告因而苦思找尋財源以返還陳藍梅，乃於九十一年五月二十七
日二十時三十六分十四秒許，以行動電話聯絡蔡佩怡，向其商借
五萬元，經蔡佩怡同意後，相約在嘉義市○○路○段四八二巷二
號五樓七室蔡佩怡住處樓下見面，被告隨即駕車前往，嗣蔡佩怡
騎機車返回，乃相偕進入上揭處所，詎蔡佩怡表示僅願出借五千
元，並拿現金五千元欲交付與被告，被告見狀質問稱：「你不是
要借五萬元給我嗎？」蔡佩怡答稱：「只借你五千元，如果不要
就算了」等語，並隨手將錢放回皮包內，被告因急需用錢，竟起
貪念而基於意圖為自己不法所有之強盜犯意，出手強取蔡佩怡皮
包，因遭蔡佩怡激烈反抗，雙方發生拉扯，被告竟以雙手施以猛
力強推之強暴行為使蔡佩怡倒地，頭部撞及地板而致使不能抵抗
，皮包隨之掉落地上，被告見蔡佩怡已經無力抵抗，乃逕自強將
皮包奪取據為己有，蔡佩怡見狀仍起身防衛自己並上前拉扯皮包
、大聲呼救，被告見蔡佩怡又抵抗呼救，唯恐強盜犯行敗露，乃
基於殺人之犯意，明知以枕頭悶住他人之口鼻，他人口鼻受到壓
制將因而無法呼吸窒息而死，竟拿起放在床上蔡佩怡所有之枕頭
，正面強力悶住蔡佩怡口鼻，蔡佩怡因而無法呼吸並逐漸停止掙
扎終至窒息死亡，被告見蔡佩怡已死亡始鬆手，隨即著手搜刮蔡
佩怡房間內之財物，共掠取蔡佩怡所有之床頭音響一組、手機二
支、女用勞力士牌手錶一只、皮包一個（內有現金四萬餘元、蔡
佩怡在觀音新坡郵局第0000000號帳戶之儲金簿一本【存
摺內記載帳戶內尚有三十五萬五千四百七十九元之存款】、身分
證一張、駕照一張及印章一枚）、空珠寶盒一個等財物得手；嗣
因見存摺內有錢，恐屍體被人發現致無法順利領取蔡佩怡前開存
款，即另行起意遺棄蔡佩怡屍體，乃下樓駕車前往嘉義市○○路
五八五號鍾文裕所經營之永達號五金行購買容量一百三十公升之
大型萬能塑膠桶一個後，再返回蔡佩怡住處，將蔡佩怡屍體裝入
桶內，並以房間內之膠帶封住桶蓋，再連同將所掠取蔡佩怡之上
開財物一併移置車上後駕車離去，於行經嘉義市博愛陸橋時將裝
有蔡佩怡屍體之萬能塑膠桶丟落橋下排水溝內遺棄屍體以滅跡，
隨後前往嘉義市○○街不知情之友人曾耀慶住處，以強盜獲得之
贓款拿取二千元交付曾耀慶以清償先前所欠債務，復前往嘉義縣
水上鄉不知情之陳龍吉（陳藍梅之弟）住處交付三萬五千元，並
委其電匯予陳藍梅返還代墊房租，並將強盜所得之手機二支轉贈
與不知情之陳藍梅使用；被告於殺害蔡佩怡後翌日（即九十一年
五月二十八日）上午，前往嘉義市○○街郵局，試圖以蔡佩怡之
存摺提領帳戶內之存款，惟因不知密碼而未果，為順利領取蔡女
存摺內之存款，乃於同年月二十八日先返回台中聯絡前女友余珊
萍（業經判刑確定），向其佯稱該存摺、印章等物係友人擔保債
務之用，致余珊萍誤信為真，惟余珊萍明知被告無帳戶密碼故不
可提領，竟於被告應允給予二萬元之報酬後同意冒名提領，二人
即基於共同意圖為自己不法所有及行使偽造私文書之概括犯意聯
絡，於同日中午十二時三十分許一同前往台中市○○路○段一九
九號向上郵局，由余珊萍冒用蔡佩怡之名義填寫郵政存簿劃撥儲
金帳戶使用自動提款卡提款轉帳申請書一紙，又盜蓋蔡佩怡原放
於皮包內之印章而盜用印文於申請書上，進而持以行使交付郵局
承辦人員，向該郵局申請新提款卡，使郵局承辦人員陷於錯誤同
意其申請，其二人遂於同年六月三日上午十一時許，共同前往向
上郵局向該郵局領取提款卡，余珊萍又於提款卡收據上盜蓋蔡佩
怡印章而偽造該申請書收據，並持以向郵局行使，使該郵局承辦
人員陷於錯誤而交付申領之提款卡，先後行使偽造申請書、收據
之私文書行為，均足以生損害於郵政儲金匯業局對儲戶存款管理
之正確性及蔡佩怡過世後所遺財產應歸屬繼承人之財產利益，並
使台中市向上郵局之承辦人員陷於錯誤而交付新提款卡一張予余
珊萍，余珊萍再將新領得之提款卡轉交與被告；被告隨即持卡在
向上郵局外之提款機，以冒領之新提款卡插入提款機及輸入新密
碼，接續二次以不正手法合計提領十萬元（一次提領六萬元、另
一次提領四萬元），隨即拿取其中二萬元交付與余珊萍作為出面
冒領提款卡之報酬，余珊萍拿到錢後即離去；被告再以戴用其所
有之棒球帽遮掩面部方式，先後以同一之方法，分別於同年六月
四日十三時十八分許，前往位於台中市○○路一八四號進化郵局
，接續以該提款卡提領十萬元現款（一次提領六萬元、另一次提
領四萬元）、於同年六月五日至台中市○○路四五一號郵局，接
續提領十萬元現款（提領三次，一次六萬元、一次三萬元、另一
次一萬元）、又於同年六月六日零時許至台中縣潭子農會甘蔗分
部提款機，接續提領五萬五千元（提領三次，各提領二萬元、二
萬元、一萬五千元）得逞，總計領得三十五萬五千元；嗣裝置蔡
佩怡屍體之萬能塑膠桶於同年五月三十一日十七時四十分許，在
嘉義市○○路五四四巷八號後面排水溝為路人羅元慶發現而報警
處理，蔡佩怡之父乙○○則於同年六月九日十九時十分許，前往
嘉義市警察局第一分局北興派出所報案並指認屍體，為警於同年
六月十八日循線查獲，於被告駕駛之上開自小客車內，扣得蔡佩
怡所有上開存摺一本、身分證一張、駕照一張、床頭音響一組、
印章一個、空珠寶盒一個等物，並扣得被告所有供遺棄屍體使用
之萬能塑膠桶一個及上開自向上郵局冒名領取之提款卡一張等情
。係以上開強盜殺人部分之事實（其餘所犯遺棄屍體、行使偽造
私文書、詐欺取財罪及利用自動付款設備詐欺罪部分，原審依牽
連犯從一重之行使偽造私文書罪處斷，並與所犯強盜殺人罪，犯
意各別，分論併罰，此部分業經原審判刑確定），業據被告甲○
○供認不諱，且查：一、羅元慶上開發現之女屍，經送請法務部
法醫研究所鑑定結果，認為：依據遺傳法則，無名女屍各項DNAS
TR式型別與乙○○、楊美華（即被害人之父母）相對應型別均無
矛盾，其CPI值分別為4.2 ×（10的三次方）及4.8×（10的四次
方），因此認為該無名女屍，極可能（機率99.99％ 以上）為乙
○○與楊美華二者間所生等情，此有法務部法醫研究所九十一年
七月二十二日法醫證字第○九一○○○○一七四三號函及所附鑑
定紀錄表各乙紙可憑，並經證人乙○○指認無訛，足見確係被害
人蔡佩怡無訛。二、蔡佩怡之屍體為羅元慶發現後報警處理，經
檢察官督同檢驗員到場相驗、勘驗屍體，及會同法醫師劉景勳解
剖後鑑定結果認：蔡佩怡之蝶竇乾燥以及肺臟未出現有積水之現
象，死者死後落水最為可能；又身上未出現有明顯之外傷存在，
毒化學檢查亦無重大發現，故死亡之原因應為輕手法之加害，兇
嫌極可能為親近之熟人，所以未留下打鬥之痕跡，而所謂輕手法
之加害包括悶死等施力較小之方法等情，有法務部法醫研究所（
九一）法醫所醫鑑字第○七九二號鑑定書附卷，其死亡原因經相
驗解剖之調查分析，與被告供陳係以枕頭悶死被害人之加害手法
完全一致，其自白與事實相符，應堪採信。三、依被告所供，其
係因急欲思找財路以返還女友陳藍梅之債務，始與蔡佩怡相識交
往，並欲借取五萬元，經蔡佩怡同意後，至蔡佩怡住處，蔡佩怡
卻未依原先之同意給付被告，且將錢放回皮包等情，參以被告於
原審供陳其原欲向被害人借五萬元，後來被害人只允借五千元，
因要搶她皮包才將被害人推倒，及稱伊唯恐強盜犯行敗露，始以
枕頭悶住蔡佩怡之口鼻，致其無法呼吸並逐漸停止掙扎至窒息死
亡等語，所供合於經驗法則，是被告因急需用錢，乃出手強取蔡
佩怡之皮包，並非因見蔡佩怡皮包內之錢，始起意強盜，應堪認
定。其於警詢所稱與蔡佩怡拉扯時，不小心推倒被害人云云，與
上揭事證不符，不足採取。四、被告於警詢，先則矢口否認蔡佩
怡係其所殺害，編造「不詳姓名年籍之阿明所殺害」云云之謊言
，企圖掩飾犯行以逃避罪責，惟無法供出「阿明」之年籍住所以
供查緝，而為警所不採，嗣始坦承犯行，供出詳細犯案經過。雖
於第一審陳稱：伊與被害人原係男女朋友關係，因債務關係，為
討債之原因致發生爭執云云，並提出「自白書狀」一份，否認其
具強盜殺人之犯意。然依證人即蔡佩怡之男友林志遠及徐青芯、
賈克江所供，均不足證明被告與被害人自八十八年間起即為男女
朋友及有何債權債務關係；而被告所稱：伊係以販售男用飾品維
生，曾為蔡佩怡進貨女用飾品，因蔡佩怡反悔不賣，又無法退貨
而有債務關係云云，則屬空言乏據，難以採信；又被告於第四、
五次警詢，及同日下午九時許檢察官偵訊時，陳藍梅未在場，其
並未供述與被害人原係男女朋友之情，其辯稱因女友陳藍梅在場
，始隱匿與被害人係男女朋友關係，亦無足採。五、被害人之父
乙○○之代理人及檢察官於原審均質疑本案應另有共犯。雖證人
羅元慶於原審陳稱：伊當時下去溪裏面將桶子撈上來，被告在橋
邊警車旁，伊有聽到檢察官問被告如何到現場，被告當時說他從
樓下搬下來之後，請他的朋友幫他載過來的，檢察官又問被告說
你朋友是否知道裡面是什麼東西，被告說他不知道，他沒有說他
的朋友是何人，伊是一個人很費力才將桶子搬上來，伊是先發現
屍體之後才報警等語，依其證詞，已不足認定確實另有共犯；再
觀被告於警詢時曾矢口否認殺害蔡佩怡，且編造「不詳姓名年籍
之阿明所殺害」之謊言，企圖掩飾犯行逃避刑責，難謂其所言為
實在；又被害人身高一五二公分，體重大約四十五公斤左右，為
乙○○所供明，而被告身高一七一公分，體重七三公斤，有台灣
嘉義看所守九十四年十月五日嘉所衛字第○九四○○○三六○三
號函附卷可稽，並經原審當庭勘驗丈量被告手臂伸展長度一七六
公分，扣案圓桶直徑內圈五四．五公分，外圈六一公分，上圓周
一七三公分，中圓周（離桶口三十公分處）一六六公分，下圓周
底部一五四公分，空桶連蓋子五．六公斤等情，依上述被告及被
害人之身高、體重，被告之手臂伸展長度及圓桶之構造、圓周長
度，獨自一人應足可將桶子抱起並予移動，參之乙○○亦陳稱：
伊女兒體重比伊太太稍微重一點，伊太太願意蹲在桶裡讓被告舉
起來云云，並經告訴人配偶楊美華之同意蹲在桶內，由被告抱水
桶靠緊身體確實可以舉起來，亦經原審勘驗屬實，及有當庭拍攝
照片一張附卷可稽，是由被告一人將圓桶移動至一樓車上，而未
驚擾其他住戶，並無何困難之處，與經驗法則亦無何違背。告訴
人雖稱被告抱桶子（與以前所述）不一樣云云，然每人抱桶子之
方式，並非一成不變，常因所舉之物之重量，時有改變，不能以
抱桶子之方式不一，據以推論被告所述為不實在。是尚難以證人
羅元慶上開證詞及告訴人之指訴，即遽論本件有所謂「阿明」之
共犯，本件尚查無其他證據，以資證明共犯之存在。六、被告另
辯稱警方自被告駕駛車輛內查獲之被害人所有床頭音響一組，係
其向被害人借用，及裝被害人屍體之萬能桶係在樓下拿的，並非
向「永達行」五金行買的云云，對照其前後供述不一之情形，及
證人蔡佩珊、鍾文裕之證供，所辯俱難採信。七、以枕頭悶住他
人之口鼻，將致其無法呼吸而窒息死亡，此為一般人所明知，被
告係心智正常之成年人，自不能諉為不知，其為上開行為，直至
被害人因無法呼吸逐漸停止掙扎至窒息死亡始鬆手，則被告有殺
人之故意行為，及被害人之死亡係其殺人行為所造成，均可認定
。八、被告於警詢供陳其發現被害人窒息死亡後，整個人都愣住
了不知所措，呆坐在地上好久，嗣冷靜下來發現被害人存摺內尚
有存款，為免遭人發現其將盜領被害人之存款，始起意遺棄屍體
等情，則其遺棄屍體之行為並非殺人時已包括在其殺人犯意計畫
之內，而係殺人行為完成後，嗣為盜領被害人存款，而別有目的
，足見被告事後將屍體丟棄的目的，係因缺錢見被害人存簿尚有
不少存款而想冒領，其遺棄屍體之目的乃為順利提領被害人存摺
內款項至明，該遺棄屍體之行為與強盜殺人行為難認有何方法或
目的行為之牽連關係，其另稱：因失去理智才殺人，又因害怕被
發現才遺棄屍體云云，與上揭事證不符，要為避重就輕之詞，委
無足採。此外，復有發現被害人蔡佩怡屍體之證人羅元慶就發現
過程之指述，被害人之父乙○○、被害人之姊蔡佩珊、紅琪理髮
廳徐青芯、賈克江指認蔡佩怡身分、贓物過程之供述，證人陳藍
梅、陳龍吉、曾耀慶就關於被告交付贓款二千元、三萬五千元、
二支手機等情事於警詢時之供述，被告之警詢錄影帶乙捲（外放
），暨案發後為警方自被告車上所查扣為被害人所有之音響一組
、女用勞力士錶一只、行動電話二支、印章一枚等物，及在被害
人蔡佩怡租屋處所查扣用以悶死蔡佩怡之枕頭一個、裝置蔡佩怡
屍體之大型塑膠桶一個、警方協同被告於案發後模擬現場遺棄屍
體過程之錄影帶一捲、警詢時錄影帶一捲等可資佐證，本件事證
明確，被告之犯行，堪以認定各等情。為其所憑之證據及認定之
理由。核被告為強盜財物而殺害被害人，所為係犯刑法第三百三
十二條第一項之強盜殺人罪，與被告另犯之遺棄屍體、行使偽造
私文書、詐欺取財罪及利用自動付款設備詐欺罪（依牽連犯從一
重之行使偽造私文書罪處斷），犯意各別，應分論併罰。第一審
判決關於被告甲○○部分認定強盜殺人與其餘之遺棄屍體等罪間
具牽連犯關係為不當，應予撤銷改判，適用上開法條及第三十七
條第一項、第三十八條第一項第二款，改判論處被告強盜殺人罪
。並審酌被告有偽造文書不良紀錄（不構成累犯），年輕體健，
不思勤勉工作、循正途賺取金錢，僅為區區財物，殺害毫無仇隙
之被害人，復加以棄屍滅跡，巧思冒領被害人存款，犯罪心思縝
密，行兇手段尚非極度殘暴，且非預謀行兇，但其行為使被害人
父母中年喪女，哀痛逾恆，又其身無恒產，有財政部財稅資料中
心函及調件統計表可徵，其寡母經濟狀況不佳，為求得兒子免於
一死，期能賠償被害人父母，以取得諒解，經多方奔走籌得二十
萬元，擬先交付被害人父母，餘款再分期償還，為乙○○所拒，
雖已與被害人家屬和解，尚未賠償被害人家屬損失，且檢察官起
訴書係具體求處被告無期徒刑，及被告犯罪後於原審坦承犯行，
態度尚稱良好等一切情狀，認被告尚無永久隔離社會之必要，就
所犯強盜殺人罪判處無期徒刑，並宣告褫奪公權終身示懲。經核
於法並無違誤。檢察官上訴意旨略稱：(1)被告另有共犯，此依證
人羅元慶之證供及被告自陳被害人係「阿明」所殺害等語至明，
原審未予審酌，有判決矛盾之違法。(2)依經驗法則及人體施力方
式，難以雙手抱起本案置有被害人屍體之塑膠桶，並從五樓抱至
一樓，再放置車上，原判決推論被告並無共犯，有違經驗法則及
論理法則。(3)被告之雙手既抱該圓桶，如何尚有餘力或餘手同時
取走被害人之手機、手錶、皮包、珠寶盒、音響等財物，是原判
決有不備理由之違法云云。惟原判決並未認定被告係將上開置有
被害人屍體之塑膠桶及被害人之財物同時搬運下樓，其未為該部
分之理由說明，自非有何違誤。其餘上訴意旨係對原審已調查明
確並於判決內論駁或說明之事項，徒憑己見重為事實之爭辯，或
任意指摘，應認其上訴為無理由，予以駁回。原審就被告強盜殺
人部分依職權送上訴，經核其上訴亦為無理由，應併予駁回。又
原判決認定上訴人強盜殺人之犯行，與其餘之遺棄屍體、偽造文
書、詐欺取財、利用自動付款設備詐欺等犯行部分，犯意各別，
其間無裁判上一罪關係，應以分論併罰，業經敘明理由，經核尚
無不合，檢察官亦聲明僅就強盜殺人部分提起第三審上訴，後開
部分即毋庸審酌，併予敘明。
據上論結，應依刑事訴訟法第三百九十六條第一項，判決如主文
。
中    華    民    國  九十五  年    三    月   三十   日
                      最高法院刑事第七庭
                          審判長法官  呂  潮  澤
                                法官  吳  昆  仁
                                法官  孫  增  同
                                法官  趙  文  淵
                                法官  吳      燦
      本件正本證明與原本無異
                                      書  記  官
中    華    民    國  九十五  年    四    月    四    日
                                                      j
附錄本案論罪科刑法條
刑法第三百三十二條第一項
犯強盜罪而故意殺人者，處死刑或無期徒刑。


司法院資訊處製作；財團法人民間司法改革基金會備份。
